【裁判字號】    98,聲,2541
【裁判日期】    980612
【裁判案由】    聲明異議
【裁判全文】
臺灣板橋地方法院刑事裁定              98年度聲字第2541號
聲 明 異 議 人
即受刑人之配偶  甲○○
受    刑    人  乙○○
上列聲明異議人即受刑人之配偶因受刑人詐欺案件，對臺灣板橋
地方法院檢察署檢察官之執行命令（98年度執字第7234號）不服
，聲明異議，本院裁定如下：
    主  文
聲明異議駁回。
    理  由
一、聲明異議意旨略以：受刑人乙○○經本院以92年度訴字第23
    50號刑事判決幫助詐欺罪，處有期徒刑10月，減為有期徒刑
    5 月，及違反商業會計法，處有期徒刑8 月，減為有期徒刑
    4 月，並均諭知得易科罰金在案；且法院既已認定受刑人為
    以月薪新臺幣（下同）25,000元之代價受僱於許應時，負責
    接聽電話，帶人頭至金融機構開戶等工作，可知，受刑人只
    是幫助犯，且受刑人係因聲明人即受刑人之配偶甲○○罹患
    喉癌，準備開刀治療而無法工作，為了家計生活，又不懂法
    律，才受雇許應時工作，情有可原，並非賺取暴利。且受刑
    人於法院審理中坦承不諱，深具悔意，又素行良好，並無前
    科，業經法院前開判決書記載明確，才會法內施仁，賜准易
    科罰金，且受刑人現有正當職業，幫駿綺公司作代工，而聲
    明人甲○○亦因罹患喉癌多年，亟須受刑人工作及照顧，因
    此，受刑人確有修正前刑法第41條所定：「因身體、職業、
    家庭之關係，執行顯有困難」之情事。如今，受刑人於收受
    判決後，因本案已纏訟多人，受刑人早已身心俱疲，痛苦不
    堪，心想：如能獲得易科罰金早日了結此案，並重新做人，
    故並未提出上訴，書記官也要求受刑人準備易科之罰金，但
    萬萬沒想到檢察官以「被告販賣人頭支票方式謀取暴利」為
    由，不准易科罰金，卻忽略前開判決書所指：「被告僅係受
    僱於人，並非主謀，且並無前科，犯後態度良好」等情，更
    未斟酌受刑人有正當工作，配偶罹患重病等家庭、職業因素
    。因此，聲明人認本件執行檢察官之執行命令即有不當，違
    反「刑期無刑」之刑事政策，爰依刑事訴訟法第484 條之規
    定聲明異議，懇請法院法內施仁，念在受刑人自案發迄今多
    年，都是兢兢業業，每次均準時開庭，誠惶誠恐，態度良好
    ，且有正當工作，認真照顧丈夫及家庭，絕對沒有如執行命
    令所指「如不發監執行，難收矯正之效」之情形，請求撤銷
    原執行命令，改諭知准予易科罰金等語。
二、按受刑人或其法定代理人或配偶以檢察官執行之指揮為不當
    者，得向諭知該裁判之法院聲明異議，刑事訴訟法第484 條
    定有明文。次按修正前刑法第41條第1 項固規定：「犯最重
    本刑5 年以下有期徒刑以下之刑之罪，而受6 個月以下有期
    徒刑或拘役之宣告，因身體、教育、職業或家庭之關係或其
    他正當事由，執行顯有困難者，得以（銀元）1 元以上3 元
    以下折算1 日，易科罰金」，惟檢察官尚需考量本項但書規
    定：「但確因不執行所宣告之刑，難收矯正之效，或難以維
    持法秩序者」之情形，以決定是否准許受刑人易科罰金。是
    受刑人得否依本規定易科罰金，仍屬檢察官之職權，非謂一
    經判決宣告易科罰金之標準，檢察官即應為易科罰金之處分
    。且上開法條所稱之「難收矯正之效」及「難以維持法秩序
    」，均屬不確定法律概念，此乃係立法者賦予執行者能依具
    體個案，考量犯罪所造成法秩序等公益之危害大小、施以自
    由刑避免受刑人再犯之效果高低等因素，據以審酌得否准予
    易科罰金，亦即，此乃執行者所為關於自由刑一般預防（維
    持法秩序）與特別預防（有效矯治受刑人使其回歸社會）目
    的之衡平裁量，非謂僅因受刑人個人家庭、生活處遇值得同
    情即應予以准許；且法律賦予執行檢察官此項裁量權，僅在
    發生違法裁量或有裁量瑕疵時，法院始有介入審查之必要。
三、經查：
(一)、受刑人乙○○因詐欺等案件，經本院以92年度訴字第2350號
    刑事判決犯連續幫助詐欺取財罪，處有期徒刑10月，減為有
    期徒刑5 月，如易科罰金，以銀元300 元即新臺幣900 元折
    算1 日，又共同連續填製不實會計憑證，處有期徒刑8 月，
    減為有期徒刑4 月，如易科罰金，以銀元300 元即新臺幣90
    0 元折算1 日，並定應執行有期徒刑8 月，如易科罰金，以
    銀元300 元即新臺幣900 元折算1 日確定乙節，此有臺灣高
    等法院被告前案紀錄表及前開刑事判決書各1 份在卷可稽，
    嗣受刑人於98年5 月20日經通知到案執行，聲請易科罰金，
    經檢察官訊問後，認「被告以販賣人頭支票之方式謀取暴利
    ，犯罪時間甚長，影響社會經濟鉅大（如裁判附表），且係
    因減刑始宣告6 月以下徒刑，經審酌其犯行，如不發監執行
    所宣告之刑，難以收矯正之效，及難以維持法秩序，爰依刑
    法第41條第1 項但書規定，不准易科罰金。」等情，當庭以
    命令駁回其易科罰金之聲請，同日發監執行等情，業據本院
    調取臺灣板橋地方法院檢察署98年度執字第7234號卷宗核閱
    無訛。
(二)、本件受刑人行為後，刑法第41條第1 項關於易科罰金之規定
    已經修正公布，並自95年7 月1 日施行。經比較新舊法，雖
    舊法就易科罰金之折算標準，經以罰金罰鍰提高標準條例第
    1 條前段之規定提高100 倍之後為銀元100 元以上300 元以
    下（即新臺幣300 元以上900 元以下）折算1 日，較新法折
    算標準為新臺幣1,000 元、2,000 元或3,000 元折算1 日有
    利於被告。但關於得否易科罰金之法定要件，新舊法均有「
    確因不執行所宣告之刑，難收矯正之效，或難以維持法秩序
    」不得准予易科罰金之規定外，舊法另須符合「因身體、教
    育、職業、家庭之關係或其他正當事由，執行顯有困難」之
    要件始得易科罰金之規定。故就是否准予易科罰金而言，應
    以新法較有利於受刑人。又本件受刑人所犯上開案件，依修
    正前刑法第41條第1 項之規定，固屬得易科罰金之案件，惟
    易科罰金乃易刑處分，其應否准許，依刑事訴訟法第457 條
    之規定，須由檢察官就准予受刑人易科罰金，有無「確因不
    執行所宣告之刑，難收矯正之效，或難以維持法秩序」情況
    查明認定並指揮執行之。
(三)、本件受刑人乙○○為圖謀購入人頭支票後再予轉售期間差價
    之不法利益，而基於幫助該等購買人頭支票之人詐欺取財之
    概括犯意，自89年底某日起至91年11月7 日止，開立自己或
    應承企業有限公司等公司之銀行支票帳戶，販售該等人頭空
    白支票，另基於填製不實會計憑證及幫助他人逃漏稅捐之概
    括犯意，連續開立不實統一發票供其他公司持以作為進項憑
    證扣減該等公司之營業稅額，足認受刑人因貪圖私利而漠視
    法律秩序，幫助納稅義務人逃漏稅捐金額龐大，嚴重影響國
    家稅賦之公平性，所為損害各該公司會計管理之正確性及稅
    捐稽徵機關對於稅捐資料查核之正確性之惡行非輕。是執行
    檢察官以上開理由認為本案所處之有期徒刑，如准予易科罰
    金，難收矯正之效，且難以維持法秩序，洵屬有據。
(四)、本案確定判決主文固有「如易科罰金，以銀元參佰元即新臺
    幣玖佰元折算壹日」之諭知，但此與檢察官於執行時是否准
    許如易科罰金仍屬二事，非謂確定判決有易科罰金之諭知，
    執行檢察官即不問具體犯罪情事一概准許易科罰金，而執行
    檢察官審酌是否准予易科罰金，當就受刑人所為犯行加以審
    酌，與法院量刑所為之審酌事項若屬相同亦屬事理之常，豈
    有「雙重評價」之瑕疵可言？再者，本院92年度訴字第2350
    號判決原係量處受刑人有期徒刑10月、8 月（非屬得易科罰
    金之刑），僅因受刑人之犯行符合中華民國96年罪犯減刑條
    例之規定而得予各減為有期徒刑5 月、4 月，並定應執行有
    期徒刑8 月，且依法諭知如易科罰金之折算標準，是其與非
    經減刑即屬得易科罰金之受刑人，就其惡性輕重及是否准予
    易科罰金之考量，自應有所不同。
(五)、又按比例原則固為刑事訴訟法強制處分之指導原則，是所採
    取之方法應有助於目的之達成，本件受刑人幫助詐欺取財、
    幫助逃漏稅捐之金額甚高，則准予易科罰金是否能收矯正之
    效，已屬可議。且案件情節是否輕微與所採取之方法能否收
    矯正之效，本係屬二事，應就具體個案判斷，即便案件係屬
    輕微，惟仍不能以易科罰金達矯正之效，則易科罰金即非屬
    比例原則中所指之適當方法。再憲法第7 條所謂之平等原則
    ，並非指絕對、機械之形式上平等，而係保障人民在法律上
    地位之實質平等（司法院大法官會議釋字第485 號解釋意旨
    ）。是以檢察官就具體個案審酌應否准予易科罰金，係以過
    往之經驗累積而成具體之判斷標準，以落實人民在法律上地
    位之實質平等，若謂所量處之刑度只要符合刑法第41條第1
    項前段准予易科罰金之要件，皆須准許易科罰金，自與前述
    憲法上平等原則之內涵有違。
(六)、至聲明異議人以渠等前開家庭狀況，受刑人需負擔家計為由
    認不宜入監執行云云，然受刑人之親人若符合社會救助申請
    條件，亦可由相關主管機構介入安置與扶助，無須受刑人親
    力為之，此亦無礙於執行檢察官對是否「因不執行所宣告之
    刑，難收矯正之效，或難以維持法秩序」之認定，自不得執
    之而謂執行檢察官指揮將受刑人發監執行有何違法或不當。
(七)、綜上所述，認本件臺灣板橋地方法院檢察署檢察官未准予受
    刑人易科罰金之執行指揮並無違法或不當，聲明異議為無理
    由，予以駁回等語。
四、據上論斷，依刑事訴訟法第486 條，裁定如主文。
中    華    民    國    98    年    6     月    12    日
                  刑事第十七庭  法  官  饒金鳳
以上正本證明與原本無異。
如不服本裁定應於送達後5日內向本院提出抗告狀。
                                書記官  王春森
中    華    民    國    98    年    6     月    12    日


司法院資訊處製作；財團法人民間司法改革基金會備份。
